【裁判字號】    97,訴,688
【裁判日期】    980610
【裁判案由】    返還買賣價金
【裁判全文】
臺灣新竹地方法院民事判決               97年度訴字第688號
原      告  甲○○
被      告  太廣股份有限公司
法定代理人  乙○○
訴訟代理人  丁○○
上列當事人間返還買賣價金事件，本院於民國98年5 月27日辯論
終結，判決如下：
    主      文
被告應給付原告新臺幣伍佰玖拾捌萬壹仟壹佰玖拾壹元，暨自民
國九十七年十月十七日起至清償日止按年利率百分之五計算之利
息。
訴訟費用由被告負擔。
本判決第一項於原告以新臺幣貳佰萬元為被告供擔保後，得假執
行。
    事實及理由
壹、程序方面：
    按訴狀送達後，原告不得將原訴變更或追加他訴，但擴張或
    減縮應受判決事項之聲明者，不在此限，民事訴訟法第255
    條第1 項第3 款定有明文。查本件原告起訴時聲明請求被告
    應給付原告新台幣（下同）4,109,091 元，及自民國97年2
    月19日起至清償日止，每一日按請求金額萬分之5 單利計算
    之遲延利息。被告應賠償原告依房屋總價百分之20計算之違
    約金。嗣於訴訟程序進行中，變更請求被告應給付原告5,98
    1,191 元，及自起訴狀繕本送達之翌日起算至清償日止按周
    年百分之5 計算之利息，核係屬擴張應受判決事項之聲明，
    參諸前揭規定，應予准許。
貳、實體方面：
一、原告主張：
(一)、聲明：
  1.被告應給付原告5,981,191 元，及自起訴狀繕本送達之翌日
    起至清償日止，按周年百分之五計算之利息。
  2.訴訟費用由被告負擔。
  3.請准供擔保宣告假執行。
(二)、陳述：
  1.原告向被告太廣股份有限公司（下稱太廣公司）購買坐落新
    竹縣新豐鄉○○段617-4 、617-7 、917-9 等地號土地上興
    建之「綠景莊園」編號B17 預售屋一棟，依買賣契約書所附
    全區配置圖以及假扣押聲請狀所附地籍圖位置相對照，原告
    所買受房子位置在617-749 地號土地上。原告於96年7 月12
    日與被告太廣公司簽訂房屋預定買賣合約書，並已給付被告
    訂金400,000 元、簽約金3,650,000 元、門窗框組立費30,
    000 元、瓦斯管路費29,091元，合計共4,109,091 元。有關
    前述各項金額之約定，見合約書附件(一)「付款明細表」第1
    、2 、12項（合約書第19、20頁）及合約書條文第17條第6
    項（瓦斯管路費）。各該已繳款項皆有被告開立之統一發票
    為憑，其中一張記載項目為「第12期」者，係指合約書附件
    (一)「付款明細表」第12項之門窗框組立費用。按合約書第8
    條第1 項規定：「本預售戶建築工程已於94年9 月2 日開工
    ，自開工日起算玖佰個日曆天以內完成主建物、附屬建物及
    使用執照所定之必要設施，並以建築主管機關核發使用執照
    日為完工日」，同條第2 項規定：「賣方如逾前款期限未開
    工或未取得使用執照時，每逾一日應按已繳房屋價款萬分之
    5 單利計算遲延利息予買方。若逾期3 個月仍未開工或完工
    ，視同賣方違約，雙方同意依第18條違約之規定處理。」第
    18條第1 項規定：「賣方違反第8 條第2 項…規定者，買方
    得解除本契約。解約時賣方除應將買方已繳之房屋價款及遲
    延利息全部退還買方外，並應同時賠償房屋總價百分之20之
    違約金，但該賠償之金額超過已繳價款者，則以已繳價款為
    限。」，依前述合約第8 條之規定推算，則被告應於97年2
    月19日前取得使用執照並完工，然而被告並未如期向主管機
    關取得使用執照，及至本件提出起訴之日為止（早已超過合
    約規定之「逾期3 個月」），被告仍未取得使用執照，顯然
    已違反合約規定，是故原告提起本訴訟，並以97年10月8日
    之民事起訴狀，依合約書第18條第1 項及民法第225 條之規
    定，向被告解除本合約並請求被告依同條規定，將前述原告
    已繳之房屋價款4,109,091 元（包括瓦斯管路費）。原告依
    合約書第8 條第2 項規定請求被告賠償未如期完工之遲延利
    息，自應完工日（97年2 月19日）之翌日起算至原告解除契
    約日（97年10月8 日）止，共231 天，已繳買賣價金為4,10
    9,091 元，以每日萬分之5 單利計算遲延利息為474,600 元
    （4,109, 091元×5/10,000×231） 。原告依合約書第18條
    第1 項規定請求被告賠償依房屋總價百分之20計算之違約金
    為1,397,500 元（房屋總價6,987,500 元×20%） ，總計上
    開說明，被告應給付原告5,981,191 元。
  2.對被告抗辯之陳述：被告與新竹建築經理股份有限公司（下
    稱新竹建經公司）的契約是他們自己簽訂的，與本案無關，
    此工程已停工1 年半以上，已召開很多次住戶大會告知會復
    工，可是都沒有，原告購買之房屋只蓋好結構體。
二、被告抗辯：
    偉鉅建設向我借牌去蓋系爭房子，我沒有買賣合約，合約條
    件以及收款也未經過我這邊，雖然他用我的名義，我曉得我
    借牌給人家，我要負責任，原告購買的房子是B17 ，我們與
    新竹建經公司有概括承受的契約，如何處理依該契約所載。
    聲明請求駁回原告之訴。
三、得心證之理由：
(一)、原告主張其向被告購買坐落新竹縣新豐鄉○○段617-4 、61
    7 -7、917-9 等地號土地上興建之「綠景莊園」編號B17 （
    地號為新竹縣新豐鄉○○段0000-0000 土地）預售屋一棟，
    於96年7 月12日與被告太廣公司簽訂房屋預定買賣合約書，
    並已給付被告訂金400,000 元、簽約金3,650,000 元、門窗
    框組立費30,000元、瓦斯管路費29,091元，合計共4,109,09
    1 元乙節。提出房屋預買賣合約書、統一發票、配置圖（均
    影本）為證，被告就原告主張前開事實不爭執，惟辯稱偉鉅
    建設公司向被告借牌去蓋系爭房子，合約條件以及收款也未
    經過被告，被告知借牌給人家要負責任云云。然觀諸系爭合
    約上賣方蓋有被告公司大小章無誤；再者，證人戊○○於本
    院審理中具結證稱：這個案子很大分了好幾家公司，主要的
    執行者是偉鉅建設公司的顧問丙○○，是為了配合銀行融資
    向太廣公司借公司跟乙○○當我們的地主（FH區），有兩三
    區的房子是用太廣公司的名義簽約，太廣公司也同意這樣處
    理，我們之間有合作關係，因為被告與丙○○有親戚關係，
    被告也在銀行貸款保證書上簽名（見本院98年3 月4 日言詞
    辯論筆錄），足認被告為系爭契約之當事人無誤，自應負系
    爭契約約定之責任，原告主張之前開事實堪信為真實。
(二)、原告主張依系爭合約書第8 條第1 項規定：「本預售戶建築
    工程已於民國94年9 月2 日開工，自開工日起算玖佰個日曆
    天以內完成主建物、附屬建物及使用執照所定之必要設施，
    並以建築主管機關核發使用執照日為完工日」，同條第2 項
    規定：「賣方如逾前款期限未開工或未取得使用執照時，每
    逾一日應按已繳房屋價款萬分之5 單利計算遲延利息予買方
    。若逾期三個月仍未開工或完工，視同賣方違約，雙方同意
    依第18條違約之規定處理。」，第18條第1 項規定：「賣方
    違反第8 條第2 項…規定者，買方得解除本契約。解約時賣
    方除應將買方已繳之房屋價款及遲延利息全部退還買方外，
    並應同時賠償房屋總價百分之20之違約金，但該賠償之金額
    超過已繳價款者，則以已繳價款為限。」，依前述合約第8
    條之規定推算，則被告應於97年2 月19日前取得使用執照並
    完工，被告並未如期向主管機關取得使用執照，及至本件提
    出起訴之日為止（早已超過合約規定之「逾期3 個月」），
    被告仍未取得使用執照，顯然已違反合約規定等事實，被告
    亦不爭執；又查新豐鄉○○段617-749 地號土地業經核發（
    93）府建字第01284 號建造執照，起造人為太廣股份有限公
    司，惟目前尚未核發使用執照。有新竹縣政府函97年12月25
    日府工建字第0970184501號函在卷可稽。而證人戊○○於本
    院審理中亦具結證稱：因為資金調度的關係，銀行銀根緊縮
    停工一年多，現在我們在前天收到縣政府的函可以復工，有
    客戶要陸續交屋，客戶一定要解約的我們也同意，但是必須
    等到案子結案後有盈餘再返還（見98年3 月4 日言詞辯論筆
    錄），由上以觀，原告主張被告已違反合約第8 條規定等情
    ，堪以採信。
(三)、原告主張以97年10月8 日之民事起訴狀，依合約書第18條第
    1 項及民法第225 條之規定，向被告解除本合約並請求被告
    依同條規定，退還前述原告已繳之房屋價款4,109,091 元（
    包括瓦斯管路費）。原告依合約書第8 條第2 項規定請求被
    告賠償未如期完工之遲延利息，自應完工日（97年2 月19日
    ）之翌日起算至原告解除契約日（97年10月8 日）止，共23
    1 天，已繳買賣價金為4,109,091 元，以每日萬分之五單利
    計算遲延利息為474,600 元（4,109,091 元×5/10,000×23
    1） 。原告依合約書第18條第1 項規定請求被告賠償依房屋
    總價百分之20計算之違約金為1,397,500 元（房屋總價6,98
    7,500 元×20%） ，總計上開說明，被告應給付原告5,981,
    191 元。被告就原告主張之上開事實不爭執，惟辯稱：我們
    與新竹建經公司有概括承受契約，如何處理依該契約所載，
    提出不動產開發案概括承受契約為證。原告對被告之抗辯則
    稱：被告與新竹建經公司的契約是他們自己簽訂的，與本案
    無關云云。然查：
  1.按給付有確定期限者，債務人自期限屆滿時起，負遲延責任
    。民法第229 條第1 項定有明文。參酌系爭契約第8 條規定
    ：本預售戶建築工程已於94年9 月2 日開工，自開工日起算
    玖佰個日曆天以內完成主建物、附屬建物及使用執照所定之
    必要設施，並以建築主管機關核發使用執照為完工日。賣方
    如逾前款期限未開工或未取得使用執照時，每逾1 日應按已
    繳房屋價款萬分之5 單利計算遲延利息予買方，若逾期3 個
    月仍未開工或完工，視同賣方違約，雙方同意依第18條違約
    之規定處理。第18條規定：賣方違反第8 條第2 項及第17條
    第1 、2 項規定者，買方得解除本契約。解約時賣方除應將
    買方已繳房屋價款及遲延利息全部退還買方外，並應同時賠
    償房屋總價百分之20之違約金，但該賠償之金額超過已繳價
    款者，以已繳價款為限。而該契約約定「94年9 月2 日開工
    ，自開工日起算玖佰個日曆天以內完成主建物、附屬建物及
    使用執照所定之必要設施，以建築主管機關核發使用執照日
    為完工日」等語，即屬於完工日之約定，按預售屋買賣契約
    之所以有完工日之約定，蓋因此並非成屋，何時完工乃為買
    方之重要決定因素，即關乎買方之資金運用、就購得建物之
    規劃利用、搬遷事宜等，亦即完工日之約定往往即成為買方
    判斷自該日後合理期間交屋之關鍵，亦成為是否購買之重要
    因素；惟完工之定義因恐兩造有所爭執，乃以核發使用執照
    之日為完工日，而新豐鄉○○段617-749 地號土地業經核發
    （93）府建字第01284 號建造執照，起造人為太廣股份有限
    公司，惟目前尚未核發使用執照。有新竹縣政府函97年12月
    25 日 府工建字第0970184501號函在卷可稽。依系爭契約第
    8 條約定：自94年9 月2 日開工起算900 日曆天以內完成主
    建物、附屬建物及使用執照所定之必要設施，並以建築主管
    機關核發使用執照為完工日，據此推算則被告應於97年1 月
    9 日前完成主建物、附屬建物及使用執照所定之必要設施，
    被告迄97年12月25日止仍未取得使用執照，顯已逾期3 個月
    ，已構成給付遲延，依兩造所訂買賣契約第18條約定係屬於
    約定解除權，從而原告自得依據買賣契約第18條約定解除兩
    造間之買賣契約。
  2.原告已繳買賣價金為4,109,091 元，依系爭契約第8 條約定
    ：賣方如逾前款期限未開工或未取得使用執照時，每逾1 日
    應按已繳房屋價款萬分之5 單利計算遲延利息予買方，原告
    以自97年2 月19日之翌日起算至原告解除契約日97年10月8
    日止，共231 天，以每日萬分之5 單利計算遲延利息為474,
    600 元（4,109,091 元×5/10,000×231） ，又原告解除契
    約並依合約書第18條第1 項規定請求被告賠償依房屋總價百
    分之20計算之違約金為1,397,500 元（房屋總價6,987,500
    元×20%） ，原告依契約計算之遲延利息及違約金金額，被
    告均未爭執，且原告係依兩造系爭契約約定計算，並未逾契
    約約定之數額，原告主張依契約計算之遲延利息及違約金金
    額堪信為真實。
  3.按就他人之財產或營業，概括承受其資產及負債者，因對於
    債權人為承受之通知或公告，而生承擔債務之效力。前項情
    形，債務人關於到期之債權，自通知或公告時起，未到期之
    債權，自到期時起，二年以內，與承擔人連帶負其責任。第
    三人與債務人訂立契約承擔其債務者，非經債權人承認，對
    於債權人不生效力。民法第305 條、第301 條定有明文。又
    按當事人之一方將其因契約所生之權利義務，概括的讓與第
    三人承受者，係屬契約承擔，與單純的債權讓與不同，非經
    他方之承認，對他方不生效力（最高法院73年台上第1573號
    判例意旨參照）。依被告提出之不動產開發案概括承受契約
    書，係由被告與新竹建經公司訂定，就系爭房屋建案契約相
    關權利義務之概括承受，應屬契約承擔，非經原告承認，對
    原告不生效力。原告既已否認該概括承受契約，被告亦未舉
    證前開概括承受契約業經原告承認，是以該概括承受契約對
    原告自不生效力。
  4.綜上，原告依契約約定主張解除契約，並請求被告給付原告
    已繳之房屋價款及遲延利息，及房屋總價百分之20之違約金
    為有理由，應予准許。
(四)、又按遲延之債務，以支付金錢為標的者，債權人得請求依法
    定利率計算之遲延利息；應付利息之債務，其利率未經約定
    ，亦無法律可據者，週年利率為百分之五。民法第233 條第
    1 項前段及第203 條定有明文。經查，系爭建物合約已解除
    ，已如前述，是依系爭系爭建物合約第18條第1 款之規定，
    原告自得請求被告等返還已交付之買賣價金、利息、違約金
    ，並得請求自解除系爭合約時即本件起訴狀繕本送達（97年
    10月16日）之翌日97年10月17日起至清償日止，按年息百分
    之五計算之遲延利息。
四、從而，原告依上開契約之法律關係，訴請被告給付原告5,98
    1,191 元，暨自起訴狀繕本送達（97年10月16日）翌日即97
    年10月17日起至清償日止，按年利率百分之五計算之遲延利
    息，即無不合，應予准許。
五、假執行之宣告：原告陳明願供擔保請求宣告假執行，經核並
    無不合，爰酌定相當之擔保金額准許之。
六、因本案事證已臻明確，兩造其餘主張陳述及所提之證據，經
    審酌後，或與兩造爭點無涉，或與判決結果不生影響，爰不
    一一論述，附此敘明。
七、據上論結，本件原告之訴為有理由，依民事訴訟法、第78條
    第2 項，判決如主文。
中    華    民    國    98    年    6     月    10    日
                  民事第一庭    法  官  林麗玉
以上正本係照原本做成。
如對本判決上訴，須於判決送達後20日內向本院提出上訴狀。
中    華    民    國    98    年    6     月    12    日
                                書記官  陳思璟


司法院資訊處製作；財團法人民間司法改革基金會備份。
